【裁判字號】    91,上易,214
【裁判日期】    920311
【裁判案由】    清償借款
【裁判全文】
臺灣高等法院臺中分院民事判決      九十一年度上易字第二一四號
      上  訴  人  甲○○○○○.
      被  上訴人  乙○○
右當事人間請求清償借款事件，上訴人對於中華民國九十一年五月九日台灣苗栗地方
法院九十年度訴字第二三五號第一審判決提起上訴，本院判決如左：
    主    文
上訴駁回。
第二審訴訟費用由上訴人負擔。
    事    實
甲、上訴人方面：
一、聲明：求為判決：
  (一)原判決關於上訴人敗訴部分廢棄。
  (二)右廢棄部分，被上訴人在第一審之訴及假執行之聲請駁回。
  (三)第一、二審訴訟費用由被上訴人負擔。
二、陳述：除與第一審判決記載者相同，予以引用外，補稱：主張有金錢借貸關係存
    在者，須就其發生所須具備特別要件即金錢之交付與借貸意思表示相互一致負舉
    證責任，若僅證明有金錢之交付，未證明借貸意思表示互相一致者，尚不能認有
    金錢借貸關係存在。是本件應由被上訴人舉證證明其交付系爭支票與被上訴人一
    節（實則該支票為被上訴人之子范育翔交付上訴人，非被上訴人交付上訴人），
    兩造間就該票款有成立消費借貸之合意，亦即交付該支票與上訴人，確係為貸款
    與上訴人，而非其他目的。
三、證據：補提調解書影本一件為證，並聲請訊問證人陳耀南。
乙、被上訴人方面：
一、聲明：求為判決：如主文所示。
二、陳述：除與第一審判決記載者相同，予以引用外，補稱：
  (一)本件被上訴人主張上訴人有收受其所開立支票一百萬元並已全數領取等情，除提
    出支票影本為證外，復為上訴人所不爭執，上訴意旨指稱被上訴人應舉證其有交
    付支票予上訴人云云，原非可採。
  (二)檢呈之調解書與本件無關，業經上訴人自承「調解書之一百萬元部分是另一法律
    關係，根本與本件無涉」屬實。該調解書既與本件訴訟無涉，上訴人據為上訴理
    由即非適洽；況被上訴人並非該調解事件當事人，自難強謂被上訴人應於該調解
    事件中解決其與上訴人間之其他糾紛；且經鈞院傳訊調解委員陳耀南於九十一年
    十二月十九日證述相關內容悉依調解書記載，未經記載事項未生效力，且伊亦不
    復記憶等情，上訴理由更非有據。
    理    由
一、本件被上訴人起訴主張：上訴人前於民國（以下同）八十七年十月間向伊借貸新
    台幣一百萬元，未料被上訴人迄今仍未清償，屢催亦不為置理等語。上訴人對於
    被上訴人主張有收受被上訴人票款一百萬元部分並不爭執，惟以：伊收受該支票
    ，係被上訴人之子即訴外人范育翔持以清償積欠伊一百萬元之欠款等語，資為抗
    辯。
二、被上訴人主張上訴人收受伊所開立支票一百萬元，並已全數領取一節，業據其提
    出支票影本為證，復為上訴人所不爭執，堪信屬實。
三、按消費借貸者，謂當事人約定，一方移轉金錢或其他代替物之所有權於他方，而
    他方以種類、品質、數量相同之物返還之契約；又消費借貸，因金錢或其他代替
    物之交付而生效力，八十八年四月二十一日修正前民法第四百七十四條、第四百
    七十五條訂有明文。本件被上訴人主張上訴人於八十七年十月間向伊借貸一百萬
    元，並就交付金錢之事實提出為上訴人所不爭執之系爭支票乙紙，上訴人就前開
    伊所收受之一百萬元，固辯稱係被上訴人之子范育翔持之用以清償之前向伊所借
    一百萬元款項。惟按當事人主張有利於己之事實，就其事實有舉證之責任，但法
    律別有規定，或依其情形顯失公平者，不在此限，民事訴訟法第二百七十七條定
    有明文；又金錢借貸契約，為要物契約，固應由貸與人就交付金錢之事實負舉證
    責任（最高法院六十九年台上字第三五四六判例參照），惟原告對於自己主張之
    事實已盡證明之責後，被告對其主張，如抗辯其不實並提出反對之主張者，則被
    告對其反對之主張，亦應負證明之責，此為舉證責任分擔之原則（最高法院十八
    年上字第一六七九號、第二八五五號判例參照）；再者，事實有常態與變態之分
    ，其主張常態事實者無庸負舉證責任，反之，主張變態事實者，則須就其所主張
    之事實負舉證責任（最高法院八十六年度台上字第八九一號判決參照）。以消費
    借貸關係而言，由於借貸契約並不以訂立書面契約為必要，如貸與人依其與借用
    人間之合意交付款項，則其消費借貸契約即已成立生效，又除有特殊情形外，貸
    與人如已舉證證明其業已交付借貸款項予借用人，通常情形即應認貸與人主張之
    借貸關係存在，此乃為常態事實；如收受款項者主張交付款項者係基於第三人清
    償或其他特定原因而交付者，則屬變態事實，自應由收受款項者就此一原因事實
    之存在，負舉證責任。況民事舉證責任之分配，尚無單一法則可循，應由法院視
    個案之具體情形，衡酌各當事人間之利益後定之，方符上開民事訴訟法第二百七
    十七條規定之意旨。本件上訴人自陳兩造子女間曾有結褵之事實，足見雙方關係
    頗切，被上訴人於交付上訴人系爭借款時，基於情誼，不要求上訴人立據為證，
    本屬常情，則欲期被上訴人於事後舉證證明系爭款項係兩造基於借貸之意思而交
    付、收受，不僅事實上有困難，且失之公平，自不宜固守法律要件分類說之見，
    謂被上訴人必先就借貸契約之成立舉證後，始得令上訴人就其所為「第三人清償
    」之抗辯為證明，而應認被上訴人就交付金錢予上訴人之事實已盡其舉證義務後
    ，即須由上訴人就其主張被上訴人係基於第三人清償之原因而交付款項之「變態
    」事實負舉證責任，方為公允。又上訴人就前開所辯，固聲請訊問證人何祥銨、
    范玉梅及黃月娥等人為證，惟依其等證詞，縱能證明范育翔確有向上訴人借款之
    事實，卻無從證明上訴人何以領取系爭票款之依據。至上訴人提出之調解書中所
    載一百萬元部分，既經其自承與本件無關，且聲請訊問之調解委員陳耀南於本院
    九十一年十二月十九日準備程序期日到庭時，亦就該調解事件，答以不復記憶，
    則調解書之內容亦不能證明與被上訴人有關。尚難作為有利於上訴人之認定。是
    上訴人辯稱該票據係范育翔持以清償積欠伊之欠款云云，既未能舉證以實其說，
    所辯自不足採。
四、綜上所述，本件被上訴人主張上訴人於民國八十七年十月間向伊借貸新台幣一百
    萬元，未料被上訴人迄今仍未清償，屢催亦不為置理等情，爰本於借貸之法律關
    係，求為命上訴人如數給付並加計自訴狀繕本送達翌日（九十年六月十五日）起
    至清償日止之法定遲延利息之判決，為有理由，應予准許。原審為上訴人敗訴之
    判決，及附條件之假執行宣告，於法核無違誤。上訴意旨指摘原判決不當，求予
    廢棄改判，為無理由。
五、據上論結，本件上訴為無理由，依民事訴訟法第四百四十九條第一項、第七十八
    條，判決如主文。
中      華      民      國    九十二    年      三      月     十一     日
~B1民事第三庭審判長法  官  陳照德
~B2                法  官  蔡王金全
~B3                法  官  陳成泉
右為正本係照原本作成。
不得上訴。
~B                 書記官  劉恒宏
中      華      民      國    九十二    年      三      月     十四     日
                                                                        Ｂ


司法院資訊處製作；財團法人民間司法改革基金會備份。
